臺灣臺中地方法院刑事判決　　　　　　　　　　　　九十一年度訴字第一一三號
　　公　訴　人　臺灣臺中地方法院檢察署檢察官
　　被　　　告　甲　○
　　　　　　　　丙○○
右列被告因妨害自由等案件，經檢察官提起公訴（九十一年度偵字第五六一八號），
本院判決如左：
    主  文
甲○共同受退去他人建築物之要求而仍滯留，處拘役伍拾日，如易科罰金，以佰元
折算壹日。被訴妨害自由部分，無罪。
丙○○共同受退去他人建築物之要求而仍滯留，處拘役肆拾日，如易科罰金，以佰
元折算壹日。被訴妨害自由部分，無罪。
    事  實
一、甲○前於民國八十六年間，因傷害罪，經臺灣嘉義地方法院以八十六年度易字第
    一七八一號改分八十六年度簡字第一０三號以簡易程序，判處有期徒刑三月，如
    易科罰金，以三百元折算一日，提起上訴，經臺灣嘉義地方法院以八十六年度簡
    上字第六一號駁回上訴確定，甲○於八十八年一月十三日易科罰金執行完畢後，
    復於八十八年間，聲請再審，經臺灣嘉義地方法院以八十九年度聲再字第一號開
    始再審，並於八十九年九月三十日經判決無罪確定，並未構成累犯。
二、甲○原係位於臺中市○○區○○路一段四六０號互若亞股份有限公司（下稱互若
    亞公司）負責人，而丙○○則為互若亞公司之協理，互若亞公司於八十九年間承
    包丁○營造股份有限公司（下稱丁○營造公司）之木作天花板、地板工程，互若
    亞公司施工完畢，欲向丁○營造公司請求給付工程尾款新臺幣（下同）三十餘萬
    元，丁○營造公司即以客戶反應施作地板疑有蟲柱現象為由，拒絕給付工程尾款
    ，甲○多次前往索討未果，亦未獲正面回應，認為丁○營造蓄意拖延，乃於九十
    年一月十八日上午時分，即夥同丙○○前往位於臺中市○○路一六一號六樓之二
    之丁○營造公司，亟欲尋找當初聯繫之丁○營造公司總經理當面處理工程尾款事
    宜，經丁○營造公司職員告知丁○營造公司總經理及負責人乙○○均不在公司內
    ，甲○、丙○○懷疑係故意避談債務之行為，不願相信，丁○營造公司職員乃帶
    同甲○、丙○○前往總經理辦公室確認無訛後，甲○、丙○○仍不願離去，要求
    聯絡丁○營造公司總經理出面協調，丁○營造公司職員即要求甲○、丙○○離開
    總經理辦公室，至會客室等候，甲○、丙○○拒絕接受退去總經理辦公室之要求
    ，復經丁○營造公司副總經理己○○出面協調，並提出退去總經理辦公室之要求
    ，亦遭甲○、丙○○之拒絕，嗣於九十年一月十八日十九時許，因丁○營造公司
    職員均已下班，而丁○營造公司總經理亦不出面協調，甲○、丙○○乃不得不自
    行離去。
三、案經丁○營造公司負責人乙○○告訴臺灣臺中地方法院檢察署檢察官偵查起訴。
    理  由
壹、有罪判決部分：
一、訊據被告甲○、丙○○矢口否認有何共同受退去之要求而仍滯留他人建築物之犯
    行，被告甲○辯稱：當天係因丁○營造公司積欠工程尾款不付，伊多次前往均未
    獲回應，不得已乃要求丁○營造公司總經理出面協調，當時係丁○營造公司職員
    帶伊與被告丙○○進入總經理辦公室等待總經理，而因為會客室與總經理辦公室
    僅有數步之距離，伊認為位置相近，沒有更換地點之必要，所以才未前往會客室
    等候，且當時丁○營造公司之職員還有送咖啡進來總經理辦公室，顯見丁○營造
    公司職員及副總經理己○○並無要求伊與被告丙○○離去，何來受退去之要求而
    仍滯留其內之侵入住宅行為云云；被告丙○○則辯稱：渠僅係應被告甲○之要求
    ，陪同到場，丁○營造公司職員帶渠與被告甲○進入總經理辦公室等候，後來有
    要求我們離開總經理辦公室，至會客室等候，但被告甲○告知渠繼續待在總經理
    辦公室內，不要離開，所以才會遷移至會客室云云。經查：告訴人己○○於本院
    審理中證稱：「當天我進辦公室請被告甲○、丙○○出來，他們不願意離開。」
    等語，核與證人楊孟焄於本院審理中證稱：「我當天下午一點多，被告已經在場
    ，二點多時，他們要求我聯絡總經理，一直聯絡不上，他們就直接進入總經理辦
    公室，我要求他們離開到會客室等，他們不願意，後來由副總經理到總經理辦公
    室要求他們到會客室商談，他們不願意，當時總經理辦公室只有他們三人，副總
    經理進去總經理辦公室之後，約二十分鐘左右，就打內線電話告訴我，他們不讓
    他離開，請我打電話報警，之後警察到場，警察敲門，門也打不開，隔約五分鐘
    ，門才打開，己○○才出來，己○○在裡面待約半小時左右，我們總共報警二次
    ，第一次報警是在三、四點左右，第二次是在將近五點時候，我剛才所說的是第
    二次報警的事，當時我們公司的專員庚○○也有進入總經理辦公室要求他們離開
    ，他們不願意，之後被告甲○有出來跟我們副總經理，而被告丙○○繼續留在總
    經理辦公室，下班之後的事，我不清楚。」等語，及證人庚○○於本院審理中證
    稱：「當天下午四點左右，我才進公司，看見被告甲○、丙○○二人在我們公司
    ，被告甲○、丙○○執意要求總經理出面處理債務，我們告知被告代為轉達，請
    其先行離去，遭他們拒絕，並且逕行進入總經理辦公室，我有進入總經理辦公室
    ，要求他們到會客室等副總經理回來處理，他們不肯，我才報警處理，然後警察
    到場，要求開門，被告甲○有出來和我們副總經理談，被告丙○○仍留在總經理
    辦公室，我請他離開，他表示被告甲○交代他待在該處不可以離開，我至快七點
    下班時，丙○○尚未離開。」等語之證述情節均屬相符，且被告丙○○於本院審
    理中亦供稱：「第一次警察到場，是我們主動打電話報警的。最初是他們請我們
    到總經理辦公室，以確認總經理不在，再要求我們在會客室等，我們認為二個地
    方相距不遠，我們拒絕，繼續在總經理辦公室等，後來副總經理己○○就進來和
    我們談，接著，警察敲門時，被告甲○就馬上起身開門，當時門並沒有上鎖，我
    們在總經理辦公室裡面待蠻久的，他們公司的人也有陸續要求我們離開，副總經
    理己○○並沒有要求要離開。」等語，則被告甲○、丙○○確有接受到丁○營造
    公司職員及副總經理己○○退去總經理辦公室之要求，卻仍滯留不願離去，被告
    甲○、丙○○之行為，業已充足於刑法第三百零六條第二項之受退去要求仍滯留
    他人建築物罪之構成要件，被告甲○雖係為索討債務之目的而前往，並非有何不
    法之意圖，然被告甲○、丙○○對於丁○營造公司行使債權之行為，並無法阻卻
    前開妨害自由犯行之成立，是以，被告甲○、丙○○所辯，僅係事後卸責之詞，
    要難採信。本件事證已臻明確，被告甲○、丙○○犯行，洵堪認定。
二、被告甲○、丙○○為索討工程尾款，前往丁○營造公司總經理辦公室內，經丁○
    營造公司職員及副總經理己○○要求退去，仍滯留其內，拒絕離開，核被告甲○
    、丙○○所為，均係犯刑法第三百零六條第二項之受退去要求仍滯留他人建築物
    罪。被告甲○、丙○○二人就前開受退去要求仍滯留他人建築物之侵入住宅犯行
    間，顯有共同之犯意聯絡及行為分擔，為共同正犯。爰審酌被告甲○為索討工程
    尾款，情急之下，竟以妨害自由之方式，意圖迫使丁○營造公司出面協調，給付
    工程尾款，以致觸犯刑典，尚屬情有可原，而被告丙○○僅係互若亞公司之協理
    ，應互若亞公司負責人即被告甲○之要求，陪同前往，以致同時觸犯刑典，惟被
    告甲○、丙○○於犯罪後，猶飾詞狡辯，不知悔改，未見悔意等一切情狀，分別
    量處如主文所示之刑，以示懲儆。
貳、無罪判決部分：
一、公訴意旨另以：被告甲○、丙○○基於妨害自由之犯意，由被告甲○將丁○營造
    公司總經理辦公室之門反鎖，將告訴人己○○拘禁於丁○營造公司之總經理辦公
    室內，剝奪告訴人己○○之行動自由，告訴人己○○受困趁機打內線電話通知秘
    書楊孟焄，請楊孟焄報警處理，臺中市警察局第一分局公益派出所員警戊○○、
    辛○○據報趕往丁○營造公司，請被告甲○開啟總經理辦公室之門，被告甲○才
    開門讓己○○離去，約控制告訴人己○○之行動自由約四十分鐘之久，案經告訴
    人己○○告訴偵辦；因認被告甲○、丙○○共同涉犯刑法第三百零二條第一項之
    剝奪他人行動自由罪嫌云云。
二、按犯罪事實應依證據認定之，無證據不得推定其犯罪事實；不能證明被告犯罪或
    其行為不罰者，應諭知無罪之判決，刑事訴訟法第一百五十四條、第三百零一條
    第一項分別定有明文。而刑事訴訟法上所謂認定犯罪事實之證據，係指足以認定
    被告確有犯罪行為之積極證據而言，該項證據自須適合於被告犯罪事實之認定，
    始得採為斷罪資料，最高法院二十九年上字第三一０五號著有判例。又認定犯罪
    事實所憑之證據，無論係直接證據或間接證據，其為訴訟上之證明，須於通常一
    般之人均不致有所懷疑，而得確信其為真實之程度者，始得據為有罪之認定，倘
    其證明尚未達到此一程度，而有合理之懷疑存在，復無其他調查途徑可尋，法院
    即應為無罪之判決，最高法院七十六年台上字第四九八六號著有判例。
三、公訴人認被告甲○、丙○○涉有前開剝奪他人行動自由之罪嫌，無非係以犯罪事
    實，業據告訴人己○○於警詢及偵查中指訴綦詳，核與證人即丁○營造公司職員
    楊孟焄、庚○○於警詢及偵查中之證述相符，如告訴人己○○未被控制行動自由
    ，何須請楊孟焄報警處理等，資為論據。
四、訊據被告甲○、丙○○均堅持否認有何前開剝奪他人行動自由之犯行，被告甲○
    辯稱：伊並不知道總經理辦公室的門有無上鎖，更無剝奪告訴人己○○之行動自
    由等語；被告丙○○辯稱：渠不知道總經理辦公室的門有無上鎖，渠僅係陪同在
    場，並未對於告訴人己○○有任何妨害自由之行為等語，以資為辯。
五、經查：告訴人己○○固於本院審理中指訴：「當天我進辦公室請被告甲○、丙○○出來，他們不願意離開，之後我要出來時，她突然拿椅子靠門，把門鎖起來，
    並叫我不要碰到她，否則要告我非禮，我請公司楊秘書報警處理，警察到現場也
    敲門許多，被告甲○才開門。」、「警察到場時，有敲門，被告甲○才開門，被
    告甲○當場有與警員發生言語爭執，我才趁機離開總經理辦公室，我當時沒有報
    案的原因是我當時沒有想到要報案，事後才請律師發函要求被告甲○道歉，被告
    甲○不肯道歉，所以才提起本件訴訟。」等語，惟經證人戊○○於本院審理中證
    稱：「臺中市警察局第一分局公益派出所警員，當天我們負責輪值四點至六點的
    巡邏班，九十年七月十八日下午五時左右，我們據報前去丁○營造公司處理，我
    們進去丁○公司之會客室，現場好像是債務糾紛在討論，門是否有鎖，我們不確
    定，但我們到時，都沒有阻礙就進去了，進到會客室，也沒有發現任何異狀，我
    們只是告訴他們說處理債務糾紛，不要有違法行為，當場也看不出來有違法行為
    ，按常情若現場有妨害自由情形，被害人應該會要求我們馬上處理，但當時後，
    並沒有提出要求，事後，也沒有人報案，指述有妨害自由之事，我們進去時，我
    記憶中好像四個人在場，記得有一男一女是外來的人，另外二個人好像是男子。
    」等語，證人辛○○於本院審理中證稱：「臺中市警察局第一分局公益派出所警
    員，經過情形如證人戊○○所述的一樣，我記得是外面進去的人在講說他們在會
    客室談債務糾紛，印象中外面進去的人講話也不會很大聲，我們到場時，丁○營
    造公司的人也沒有人向我們求助。」等語，證人戊○○、辛○○係到場處理之員
    警，於據報到場之際，並未發現有何妨害自由之情事發生，且告訴人己○○於案
    發當時竟未提出妨害自由之告訴，而於案發後亦未儘速報案處理，已然令人質疑
    告訴人己○○遭受限制行動於總經理辦公室內之真實性；再者，被告甲○、丙○○與告訴人己○○同處總經理辦公室期間，告訴人己○○仍得撥打內線電話，要
    求丁○營造公司職員報案，被告甲○、丙○○若係為圖剝奪其行動自由，怎能粗
    心縱容告訴人己○○隨意撥打電話求救，以致暴露自己之犯罪行為；況且，被告
    甲○、丙○○反鎖門鎖之事，僅有告訴人己○○之陳述，證人楊孟焄、庚○○雖
    於警詢中證稱告訴人己○○遭反鎖於總經理辦公室內，然證人楊孟焄、庚○○均
    未親身進行查證，且被告甲○、丙○○停留之處所，係告訴人己○○之公司所在
    地，告訴人己○○應係處於優勢地位，若有遭受妨害自由之行為，儘可逕行打電
    話報警，為何容忍了四十分鐘之時間，始思及撥打電話，要求職員報警處理，其
    處理方式，亦啟人疑竇；綜觀上情，本院認尚無具體事證足資說明被告甲○、丙○○有何以鎖門方式限制告訴人己○○行動自由之犯行，此外，復查無其他積極
    證據足資證明被告甲○、丙○○有何剝奪他人行動自由之行為，其前揭犯罪應屬
    不能證明，揆諸首揭規定及判例意旨，爰為無罪判決之諭知。
據上論斷，應依刑事訴訟法第二百九十九條第一項前段、第三百零一條第一項，刑法
第二十八條、第三百零六條第二項、第四十一條第一項前段，罰金罰鍰提高標準條例
第一條前段、第二條，判決如主文。
中      華      民      國      九十一      年    十    月     十八     日
                                臺灣臺中地方法院刑事第六庭
                                        法  官  巫淑芳
右正本證明與原本無異。
如不服本判決，應於送達後十日內向本院提出上訴狀 （須附繕本） ，上訴於台灣高等
法院台中分院。
                                        書記官
中      華      民      國      九十一      年    十    月     十八     日
附錄論罪科刑法條：
中華民國刑法第三百零六條：
 (侵入住居罪)
無故侵入他人住宅、建築物或附連圍繞之土地或船艦者，處一年以下有期
徒刑、拘役或三百元以下罰金。
無故隱匿其內，或受退去之要求而仍留滯者，亦同。
